【裁判字號】    92,重訴,804
【裁判日期】    920919
【裁判案由】    返還土地等
【裁判全文】
臺灣臺北地方法院民事判決                        九十二年度重訴字第八○四號
    原      告  台灣銀行股份有限公司
    法定代理人  甲○○
    訴訟代理人  高進章
    複代理人    吳妙白    律師
    被      告  丙○○    住台北縣板橋市○○路卅一巷九號一樓(
                丁○○
                乙○○
右當事人間返還土地等事件，本院於民國九十二年九月四日言詞辯論終結，判決如左
：
    主  文
被告應自坐落臺北市○○區○○段一小段一九九地號土地上，如附圖所示Ａ部分面積
四十八平方公尺之地上建物，即門牌號碼臺北市○○區○○路十七巷三號之建物騰空
遷出。
被告應連帶給付原告新台幣玖拾捌萬肆仟玖佰元，及自民國九十二年五月二十日起至
清償日止，按週年利率百分之五計算之利息，暨自民國九十二年四月一日起至返還上
開土地予原告之日止，按月連帶給付原告新台幣玖仟參佰捌拾元。
被告乙○○應給付原告新台幣捌萬捌仟肆佰陸拾元及自民國九十二年五月二十日起至
清償日止按週年利率百分之五計算之利息。
原告其餘之訴駁回。
訴訟費用由被告連帶負擔。
本判決第一項於原告以新台幣壹佰柒拾伍萬元、第二項以新台幣參拾參萬元供擔保後
，得假執行；第三項得假執行。
原告其餘假執行之聲請駁回。
    事  實
一、原告方面：
  (一)聲明：
  1.被告應自坐落臺北市○○區○○段一小段一九九地號土地上，如附圖所示Ａ部分
    面積四十八平方公尺之地上建物，即門牌號碼臺北市○○區○○路十七巷三號之
    建物騰空遷出。
  2.被告丙○○、丁○○應將前向建物拆除，並將上開土地返還原告。
  3.被告應連帶給付原告新台幣一百零七萬三千三百六十元，及自起訴狀繕本送達翌
    日起至清償日止，按週年利率百分之五計算之利息，以及應自民國九十二年四月
    一日起至返還上開土地予原告之日止，按月連帶給付原告新台幣玖仟參佰捌拾元
    。
  4.願供擔保，請准宣告假執行。
  (二)陳述：
  1.系爭坐落於台北市○○區○○段一小段一九九地號土地為原告所有，於民國（下
    同）七十九年十二月二十日由訴外人蕭美月向原告承租其中之五十五平方公尺，
    租賃期間自八十年一月一日起至八十二年十二月三十一日止，並由被告乙○○為
    保證人。嗣承租人蕭美月於租賃期限屆滿前之八十二年六月二十五日死亡，被告
    丙○○、丁○○為承租人蕭美月之繼承人，依民法第一千一百四十八條、第一千
    一百五十一條、第一千一百五十三條規定概括承受蕭美月之權利義務，是以因繼
    承關係而共有承受系爭土地上之租賃契約承租人權利義務。而依上開基地租賃契
    約第十二條約定：「本租約租期屆滿時，承租人如有意繼續租用，應於租期屆滿
    前一個月，自動向出租機關申請換訂租賃契約，否則出租機關視為無意續租。租
    期屆滿後，承租人未經辦理換約續租仍為使用者，應負損害賠償責任，按租金計
    算方式繳納損害金，並不得主張民法第四五一條之適用及其他異議。」，是被告
    丙○○、丁○○於租賃期間八十二年十二月三十一日屆滿後，未辦理續約，依民
    法第四百五十條第一項規定，渠等繼承蕭美月與原告間就系爭一九九地號土地之
    租賃關係，業於八十二年十二月三十一日租期屆滿時消滅，依民法第四百五十五
    條規定，承租人即被告丙○○、丁○○應即將土地返還，渠等嗣後居住使用系爭
    土地、且渠等二人共有之坐落於系爭土地上之房屋即門牌號碼台北市○○區○○
    路十七巷三號建物佔用系爭土地均無正當權源，乃無權占有，依法訴請被告拆屋
    還地。
  2.系爭土地上之建物現為被告丙○○居住使用，而本件蕭美月向原告承租系爭土地
    之面積為五十五平方公尺，系爭土地之租金，原依七十六年七月一日之申報地價
    ，每平方公尺新台幣（下同）三萬九千元，按年息百分之三計算，每月租金為五
    千三百六十二元，其後系爭土地之申報地價於八十年七月一日調整為每平方公尺
    四萬二千七百元，並自八十年七月一日起調整為按年息百分之五計算，是依上開
    基地租賃契約第四條前段之約定，系爭土地每月之租金，自八十年七月一日起，
    應調整為每月九千七百八十五元，依上開契約約定，該不足之租金應由蕭美月與
    擔任連帶保證人之乙○○連帶負責，而被告丙○○、丁○○為蕭美月之繼承人，
    依法亦應負連帶給付責任，從而依租賃契約第四條前段、第十四條之約定，原告
    自得請求被告連帶給付原告有關蕭美月生前所欠八十年七月一日至八十二年二月
    二十八日止共二十個月之不足租金計八萬八千四百六十元（即〔$9,875元/月—
    $5,362元/月〕×20月＝$88,460元）及自起訴狀繕本送達翌日起算之法定遲延利
    息。
  3.又被告等佔用系爭土地受有相當於租金之不當得利，原告自得依民法第一百七十
    九條、第一百八十四條第一項、第一百八十五條第一項之規定，及基地租賃契約
    第十二條中段、第十四條前段之約定，請求被告丙○○、丁○○、乙○○等人連
    帶賠償原告自八十三年七月一日起至返還系爭土地之日止所受相當於租金之損害
    ，茲以土地法第一百零五條準用同法第九十七條規定及系爭基地租賃契約第十二
    條中段約定，其計算方式略述如下：
  (1)丙○○、丁○○共有之系爭房屋佔用原告所有系爭土地，該土地於八十三年度申
    報地價為每平方公尺四萬六千九百元，八十六年度申報地價為每平方公尺四萬六
    千九百元，八十九年度申報地價為每平方公尺三萬七千五百二十元，以系爭房屋
    佔用原告之土地面積為四十八平方公尺，依上開申報地價計算，八十三年七月一
    日至九十二年三月三十一日之相當於租金之損害金共計九十八萬四千九百元，即
    八十三年七月一日至八十九年六月三十日計七十二個月之損害金為六十七萬五千
    三百六十元（$46,900/㎡×48㎡×5%÷12月＝$675,360），另自八十九年七月一
    日至九十二年三月三十一日計三十三個月之損害金共計三十萬九千五百四十元（
    $37,520/㎡ ×48㎡ ×6.25% ÷12月 ×33月＝$309,540）。
  (2)九十二年四月一日起至被告丙○○、丁○○拆除遷讓返還系爭一九九地號土地之
    日止，被告應按月連帶給付原告九千三百八十元（即$37,520元/㎡×48㎡×6.25
    % ÷12月＝$9,380/月）之損害金。
  4.綜上所述，爰依民法第四百五十條第一項及第四百五十五條、第七百六十七條規
    定，訴請被告丙○○丁○○將系爭台北市○○路十七巷三號房屋騰空遷出並將系
    爭南寧路十七巷三號房屋拆除返還系爭第一九九地號土地予原告。另依民法第七
    百六十七條規定訴請被告乙○○自系爭臺北市○○路十七巷三號房屋騰空遷出，
    並依基地租賃契約第四條前段，第十四條約定，連帶給付原告自八十年七月一日
    起至八十二年二月二十八日所欠不足租金八萬八千四百六十元及遲延利息，並依
    民法第一百七十九條、第一百八十四條第一項前段、第一百八十五條第一項規定
    及基地租賃契約第十二條中段、第十四條前段之約定，請求其連帶賠償原告自八
    十三年七月一日至九十二年三月三十一日止所受相當於租金之損害賠償或不當得
    利九十八萬四千九百元，及自起訴狀繕本送達翌日起至清償日止依法定利率計算
    之利息，及自九十二年四月一日起至系爭土地返還之日止，按月連帶給付原告九
    千三百八十元之損害金。
  (三)證據：提出財政部函、公司設立登記表、基地租賃契約、台北市建成地政事務所
    函、台灣省政府規定公有基地租金標準資料（以上均為影本）、繼承系統表、除
    戶
    市建成地政事務所陪同於現場測量並製作複丈成果圖。
二、被告方面：
  (一)丙○○、丁○○部分
  1.聲明：駁回原告之訴。
  2.陳述：原承租人蕭美月於八十二年六月二十五日死亡後，系爭房地即由乙○○佔
    有使用，被告二人並未住用。而原承租人死亡後，原告並未通知繼承人辦理續約
    事宜，故被告等並無繳納租金之義務。被告二人係至八十九年十一月二十日收受
    原告存證信函追討租金後，始知悉
    十年七月一日起調高租金一節，此期間原承租人尚在人世，何以原告並未催討八
    萬八千四百六十元租金？俟原承租人死亡七年餘始再向繼承人追討租金及損害賠
    償金，此情顯不合理、合法。
  3.證據：提出電話費收據影本為證。
  (二)乙○○部分
  1.聲明：駁回原告之訴。
  2.陳述略稱：系爭房屋內所炊煮米飯乃被告所放置，至
    則無法說明。
  3.證據：未曾提出任何證據資料供本院佐參。
    理  由
一、本件原告起訴主張系爭坐落於台北市○○區○○段一小段一九九地號土地為原告
    所有，於七十九年十二月二十日由訴外人蕭美月向原告承租其中之五十五平方公
    尺，租賃期間自八十年一月一日起至八十二年十二月三十一日止，並由被告乙○○為保證人，嗣承租人蕭美月於租賃期限屆滿前之八十二年六月二十五日死亡，
    被告丙○○、丁○○為承租人蕭美月之繼承人，依民法第一千一百四十八條、第
    一千一百五十一條、第一千一百五十三條規定概括承受蕭美月之權利義務，而被
    告丙○○、丁○○於繼承債務後，於租賃期間八十二年十二月三十一日屆滿時，
    未辦理續約，渠等所繼承之土地租賃關係，業於八十二年十二月三十一日租期屆
    滿時消滅，渠等三人嗣後居住使用系爭土地無正當權源，乃無權占有，依法訴請
    被告拆屋還地並清償所積欠之租金及賠償相當於租金之損害賠償金等語；被告丙○○、丁○○則辯稱系爭房地係由乙○○佔有使用，渠等二人並未住用，且原承
    租人死亡後，原告並未通知繼承人辦理續約事宜，故被告等並無繳納租金之義務
    ，又原告於原承租人尚在人世時，何以未催討欠繳之租金，俟原承租人死亡七年
    餘始再向繼承人追討租金及損害賠償金，顯不合理、合法云云；被告乙○○則以
    其確在系爭房屋內炊煮飯食，對於
    云置辯。
二、經查，系爭坐落於台北市○○區○○段一小段一九九地號土地為原告所有，此部
    份事實有原告所提出之土地登記謄本在卷可稽，而訴外人蕭美月於七十九年十二
    月二十日向原告承租系爭土地，約定租期二年，自八十年一月一日起至八十二年
    十二月三十一日止，承租之面積為五十五平方公尺，並由乙○○擔任保證人，嗣
    蕭美月於租期屆滿前之八十二年六月二十五日死亡，被告丙○○、丁○○為蕭美
    月之同胞姊妹，依法繼承蕭美月之權利義務，上開事實，有基地租賃契約書、戶
    約於八十二年十二月三十一日屆滿後，蕭美月之繼承人即被告丙○○、丁○○並
    未依基地租賃契約第十二條換約，是依該條約定，出租機關即原告視為無意續租
    ，而租期屆滿後，承租人未經辦理換約續租仍為使用者，應負損害賠償責任，其
    賠償內容按租金計算方式繳納損害賠償金，且不得主張民法第四百五十一條之適
    用及其他異議。亦即，雙方約定若承租人於租期屆滿前未及續約，則出租機關視
    為無意續租，所謂「視為」者，即排除民法第四百五十一條出租人即時為反對之
    意思表示規定，此依上開約定明示排除民法第四百五十一條規定之適用意旨即明
    ，是以，若承租人未及時續約，縱仍為租賃物之使用、收益，仍無不定期租賃規
    定之適用，仍應視為租約已經到期，而承租人之繼續使用、收益行為，將被視為
    無權占用。本件系爭租賃契約因原承租人蕭美月死亡，而繼承人丙○○、丁○○
    未能及時向原告換約續租，依約原告已無意續租，系爭租賃契約已經終止，依約
    承租人蕭美月即應返還系爭租賃物，而蕭美月已經死亡，無法為事實上之返還行
    為，此一債務即由蕭美月之繼承人丙○○、丁○○承擔，是被告丙○○、丁○○
    負有返還系爭土地予原告之義務。又被告乙○○為系爭租賃契約之保證人，對於
    返還系爭房屋一事亦負有保證履行之義務，惟乙○○實際上不僅為系爭租賃契約
    之保證人，其亦實際占有使用系爭房屋，此經本院至現場履勘時，發現乙○○於
    現場炊煮飯食，且二樓部分放置有日常生活用品、床褥等器物，其經本院命取出
    制有勘驗筆錄在卷可參，是被告乙○○占有使用系爭房屋一節應可確認，而現場
    除有乙○○之日常生活用品外，同時供奉丙○○等人之祖先牌位，足徵被告丙○○、丁○○等人亦有使用之事實，渠等占有使用系爭，房地並無正當權源，屬無
    權占有，原告本於所有權之規定訴請被告返還系爭土地，自屬有據。
三、按不法侵占他人土地者，受有相當於租金之不當得利，此為社會認知之常情，而
    此種不當得利之金額雖係以租金為計算之依據，然其性質並非租金，是其請求權
    時效仍應適用民法第一百二十五條規定，即十五年，非同法第一百二十六條五年
    短期時效規定，合先敘明。本件原告主張系爭土地租約於原承租人死亡後，繼承
    人繼承權利、義務後，未於八十二年十二月三十一日屆滿時辦理續約，依民法第
    四百五十條第一項規定，被告丙○○、丁○○所繼承之系爭租賃契約關係，業於
    八十二年十二月三十一日租期屆滿時消滅，依民法第四百五十五條規定，承租人
    即被告丙○○、丁○○應即將土地返還，渠等嗣後居住使用系爭土地、及系爭土
    地上之房屋即門牌號碼台北市○○區○○路十七巷三號建物，均無正當權源，乃
    無權占有，依法除應返還土地外，尚應支付相當於租金之不當得利損害賠償金。
    原告請求被告支付之不當得利，係自八十三年七月一日算至九十二年三月三十一
    日，此部分金額之請求並未逾十五年之時效，而被告等佔用之土地面積為四十八
    平方公尺，此部分事實復有台北市建成地政事務所所製作之土地複丈成果圖在卷
    可稽，又系爭土地於八十三年度申報地價為每平方公尺四萬六千九百元，八十六
    年度申報地價為每平方公尺四萬六千九百元，八十九年度申報地價為每平方公尺
    三萬七千五百二十元，原告以昔日台灣省政府規定公有基地租金標準計算本件相
    當於租金之損害賠償金，其所使用之計算比例較之土地法第一百零五條、第九十
    七條規定為低，是此一計算標準尚屬可採，茲依上開申報地價計算，八十三年七
    月一日至九十二年三月三十一日之相當於租金之損害金共計九十八萬四千九百元
    ，即八十三年七月一日至八十九年六月三十日計七十二個月之損害金為六十七萬
    五千三百六十元（$46,900/㎡×48㎡×5%÷12月＝$675,360），加計自八十九年
    七月一日至九十二年三月三十一日計三十三個月之損害金計三十萬九千五百四十
    元（$37,520/㎡×48㎡×6.25%÷12月×33月＝$309,540），原告請求被告等連
    帶給付上開不當得利賠償金，及自起訴狀繕本送達翌日起至清償日止，依法定利
    率計算之利息，尚非無據，應予准許。其次，原告主張自九十二年四月一日起至
    被告丙○○、丁○○遷讓返還系爭一九九地號土地之日止，被告應按月連帶給付
    原告九千三百八十元（即$37,520元/㎡×48㎡×6.25 %÷12月＝$9,380/月）之
    損害金，亦屬有據，應予准許。
四、本件原告除訴請被告返還系爭土地外，同時請求被告應將坐落於系爭土地上之房
    屋即臺北市○○路十七巷三號拆除云云，然查，系爭房屋於七十九年十二月二十
    日簽定基地租賃契約時即已存在，此參酌上開租賃契約第一條租賃基地之標示欄
    中記載「地上建物門牌：南寧路十七巷三號」以及「土地使用現狀：房屋基地」
    等文字，即知原告與蕭美月簽訂系爭租賃契約時，雖當時雙方言明僅係承租土地
    ，惟土地上已經有建物之存在，是以，系爭建物究否為訴外人蕭美月所興建，頗
    有疑問？倘蕭美月與原告簽定系爭租賃契約前即有系爭建物存在，理論上系爭建
    物應非蕭美月所興建，蕭美月僅係以當時之現狀承租，是以，縱然租約終止，蕭
    美月亦僅負有原物交還之義務，並無拆除系爭建物之必要，此在被告丙○○、丁○○繼承時亦同，是原告主張被告應拆除系爭房屋云云，顯然無據，不應准許。
五、其次，關於利息、紅利、租金、贍養費、退職金及其他一年或不及一年之定期給
    付債權，其各期給付請求權，因五年間不行使而消滅，民法第一百二十六條定有
    明文。本件原告起訴主張原承租人蕭美月於生前尚積欠八十年七月一日至八十二
    年二月二十八日止共二十個月之不足租金計八萬八千四百六十元（即〔$9,875元
    /月—$5,362元/月〕×20月＝$88,460元）及自起訴狀繕本送達翌日起算之法定
    遲延利息云云，此部分事實固據其提出基地租賃契約書、台灣省政府規定公有基
    地租金標準資料、土地謄本等件為證，惟查，原承租人蕭美月所積欠之此部分款
    項其性質乃租金，且迄今均已達五年以上，原告始自起訴時方為請求，早已罹於
    時效，被告丙○○、丁○○身為蕭美月之繼承人，雖繼承蕭美月之債權、債務，
    惟對於蕭美月所得主張之權利，仍得援引作為抗辯事由，丙○○、丁○○於本院
    審理時已經表明原告迄七年餘後始為主張，顯不合理、合法等語，其意即為時效
    抗辯，是原告此部分之主張既因罹於五年時效規定，且被告丙○○、丁○○二人
    復為時效抗辯，則原告對被告二人此部分之請求即失所依據，不應准許。至被告
    乙○○對此並不曾為時效消滅之抗辯，且其身為原承租人蕭美月之連帶保證人，
    對蕭美月所積欠之租金債務亦負連帶清償之責，是原告對上揭租金之請求，對被
    告乙○○部分應認為有理由，應准其所請。
六、假執行之宣告：
    原告陳明願供擔保，聲請宣告假執行，核無不合，爰就判決主文第一、二項部分
    酌定相當擔保金額准許之。另判決主文第三項部分，其金額未逾五十萬元，應依
    職權為假執行之宣告，附此敘明。
七、結論：原告之訴為一部有理由，一部無理由，依民事訴訟法第七十九條但書、第
    八十五條第二項、第三百八十九條第一項第五款、第三百九十條第二項判決如主
    文。
中      華      民      國    九十二    年      九      月     十九     日
                                      民事第二庭  法  官  汪漢卿
正本係照原本作成
如對本判決上訴，須於判決送達後廿日內向本院提出上訴狀
中      華      民      國    九十二    年      九      月     十九     日
                                                  書記官  許婉如


司法院資訊處製作；財團法人民間司法改革基金會備份。
